福建連江地方法院刑事判決　　　　　　　　 93年度易字第7號
公　訴　人　福建連江地方法院檢察署檢察官
被　　　告　丙○○　男　49歲.
上列被告因竊佔案件，經檢察官聲請簡易判決處刑（93年度偵字
第20號），本院認不宜以簡易判決處刑，改依通常程序審理，判
決如下：
    主  文
丙○○無罪。
　　理由
一、公訴意旨略以：被告丙○○意圖為自己不法之所有，於民國
    84 年間，竊佔乙○○占有之連江縣南竿鄉○○段574號土地
    約6.32平方公尺（起訴書誤載為9.27平方公尺），搭蓋廚房
    使用，乙○○於90年5 月23日，向連江縣地政事務所登記為
    上開土地之所有權人，嗣後並向被告索還上開土地，嗣後 2
    人於同年11月1日達成協議，上開竊佔部份，由被告承租2年
    ，租賃期限至92年10月31日止，詎期滿乙○○要求被告拆除
    竊佔部份之建築物，為被告所拒，因認被告涉有刑法第 320
    條第2項之竊佔罪嫌。
二、按犯罪事實應依證據認定之，無證據不得認定犯罪事實。又
    不能證明被告犯罪者，應諭知無罪之判決，刑事訴訟法第15
    4條第2項、第301條第1項分別定有明文。又事實之認定，應
    憑證據，如未能發現相當證據，或證據不足以證明，自不能
    以推測或擬制之方法，為裁判基礎，最高法院40年度臺上字
    第86號著有判例可資參照。且認定犯罪事實所憑之證據，雖
    不以直接證據為限，間接證據亦包括在內，然而無論直接證
    據或間接證據，其為訴訟上之證明，須於通常一般之人均不
    致有所懷疑，而得確信其為真實之程度者，始得據為有罪之
    認定，倘其證明尚未達到此一程度，而有合理之懷疑存在而
    無從使事實審法院得有罪之確信時，即應由法院為諭知被告
    無罪之判決，最高法院76年臺上字第4986號亦著有判例足參
    。又按刑法第320條第2項竊佔罪，以意圖為自己或第三人不
    法之利益，而竊佔他人之不動產為構成要件，所謂竊佔他人
    之不動產，係指在他人不知情之間占有他人之不動產而言，
    最高法院著有82年台非字第38號判決可資參照。再按刑法第
    320條第2項之竊佔罪，係以行為人意圖為自己或第三人不法
    之利益，而竊佔他人之不動產，為其構成要件。本罪既因不
    動產與動產之不同，而規定於同條第1 項竊盜罪之後，則其
    竊佔之意義，應參考竊盜罪之規定而為解釋。茲竊盜罪係行
    為人意圖為自己或第三人不法之所有，而竊取他人之動產，
    為其構成要件。兩者對照以觀，竊盜動產須有不法所有之意
    圖，而基於不法取得之故意，並有不法取得之行為，亦即破
    壞原持有支配關係，而建立新持有支配關係，將該動產置於
    自己實力支配之下。竊佔不動產須有不法利益之意圖，而基
    於不法佔有使用之故意，並有不法佔有使用之行為。其不法
    利益固不必至不法所有之程度，惟仍必須行為人有擅自佔有
    使用以獲利之意思始可；而其不法佔有使用，必須破壞原佔
    有支配關係，而建立新佔有支配關係，將該不動產置於自己
    實力支配之下；是其竊佔行為應於己力支配他人不動產之時
    完成，與竊盜罪係將他人支配下之動產移置於自己支配下而
    完成者，並無二致，最高法院25年上字第7374號判決可資參
    照。
三、本件公訴人認被告涉犯竊佔罪嫌，無非係以告訴人乙○○於
    偵查中之指述、土地登記謄本及租賃契約書等為其主要論罪
    依據。訊據被告則堅決否認有何上揭犯行，辯稱：連江縣南
    竿鄉○○段574地號土地上之建物原係案外人林歪五所有（
    早期門牌號碼為南竿鄉仁愛村22號），林歪五於55年過世後
    ，該房屋即無人使用，因乙○○為林歪五之姪子，於90年間
    遂由乙○○登記為所有權人，其所有座落於連江縣南竿鄉○
    ○段582 地號土地上之建物（門牌號碼為連江縣南竿鄉仁愛
    村63之1 號）與林歪五之房屋間，本即有一巷子，早年由其
    祖母搭蓋鴨寮使用，於84年間其再搭蓋廚房使用，然乙○○
    於申請登記上開土地為所有權人，地政機關至現場指界時，
    乙○○竟將上開由被告使用之巷道劃入連江縣南竿鄉○○段
    574 地號土地內，而要求被告就廚房佔用至上開土地部分訂
    立租賃契約，其並無竊佔之犯意等語。經查：
  (一)被告所有之連江縣南竿鄉仁愛村63之1 號房屋佔用告訴人乙
    ○○所有之連江縣仁愛段574 地號土地面積為6.32平方公尺
    ，此經福建連江地方法院檢察署檢察官履勘現場，著有勘驗
    筆錄1 份，並囑請連江縣地政事務所就佔有面積繪製現場圖
    ，亦有連江縣地政事務所93年5月20日連地所字第093001228
    號函及土地複丈成果圖附卷可參（見偵查卷93年度偵字第20
    號第38頁至第40頁），是被告所有之上開房屋佔有告訴人乙
    ○○所有之上開土地，堪以認定。
  (二)被告所有之上開房屋與原先案外人林歪五房屋間之巷道，早
    年由被告之祖母建有鴨寮使用，此有證人甲○○、林春水於
    本院審理時結證屬實（參見94年7 月28日言詞辯論筆錄），
    被告於84年間將上開鴨寮改建成廚房，亦經證人陳其灶於偵
    查中結證屬實（見偵查卷93年度偵字第20號第14頁），而告
    訴人乙○○於89年6 月12日向連江縣地政事務所申請就連江
    縣南竿鄉○○段574地號土地為所有權登記，於90年5月23日
    取得土地所有權，亦有連江縣地政事務所94年3 月23日連地
    所字第0940000581號函及土地登記謄本附卷可參，是以上開
    被告所有之房屋所佔有之連江縣南竿鄉○○段574 地號土地
    始終仍在被告佔有使用中，此佔有之狀態並未因告訴人乙○
    ○於90年取得土地所有權而當然改變，而被告既係在告訴人
    乙○○取得上該土地前即已佔有使用該土地，自非在告訴人
    乙○○不知之間占有告訴人之不動產。再者，早年馬祖地區
    因實施戰地政務，並無土地所有權登記，被告將自家附近之
    空地搭蓋鴨寮，並修建為廚房使用，於上開土地尚未登記在
    他人名下前，尚難認被告有不法所有之意圖，是被告之行為
    即與竊佔罪之構成要件不符。
  (三)告訴人乙○○於90年取得上開土地之所有權後，被告與告訴
    人乙○○就佔有土地簽立租賃契約，於租賃期滿被告未返還
    上開土地，惟此僅涉及雙方間之民事糾紛，與被告是否涉有
    竊佔之犯意，並無關連，併此敘明。
  (四)綜上所述，依公訴人所提出之證據，僅能證明告訴人乙○○
    係上開土地之登記名義人，並不足為證明被告有竊佔之不法
    意圖，且被告於告訴人乙○○取得上開土地之所有權登記前
    ，被告即已佔有上開土地，亦與刑法竊佔罪之構成要件有間
    。此外，復查無其他積極之證據，足認被告確有公訴人所指
    之犯行，揆諸首揭法條，不能證明被告犯罪，依法自應諭知
    無罪之判決。
據上論斷，應依刑事訴訟法第452條、第301條第1項，判決如主
文。
本案經檢察官賴哲雄到庭執行職務
中　　華　　民　　國　　94　　年　　8　　月　　23 　　日
                  刑事庭  審判長法　官　洪曉能
                                法  官  林惠君
                                法  官  張淑華
右正本證明與原本無異。
如不服本判決，應於判決送達後十日內向本院提出上訴狀（應抄
附繕本）。告訴人或被害人如對於本判決不服者，應具備理由請
求檢察官上訴，其上訴期間之計算係以檢察官收受判決正本之日
期為準。
中　　華　　民　　國　　94　　年　　8　　月　　23 　  日
   　　                     　  書記官　林長貴
